【裁判字號】    98,上易,1690
【裁判日期】    981216
【裁判案由】    賭博
【裁判全文】
臺灣高等法院臺中分院刑事判決        98年度上易字第1690號
上  訴  人  臺灣臺中地方法院檢察署檢察官
被      告  丙○○
            乙○○
上列二人共同
選任辯護人  施瑞章律師
上列上訴人因被告等賭博案件，不服臺灣臺中地方法院98年度易
字第1311號中華民國98年9月8日第一審判決（起訴案號：臺灣臺
中地方法院檢察署98年度偵字第1724號），提起上訴，本院判決
如下：
    主    文
原判決撤銷。
乙○○、丙○○共同在公眾得出入之場所賭博財物，乙○○處罰
金新台幣貳萬元、丙○○處罰金新台幣捌仟元，如易服勞役，均
以新臺幣壹仟元折算壹日。扣案如附表所示之物均沒收。
    犯罪事實
一、乙○○係依電子遊戲場業管理條例規定辦理營利事業登記之
    「悅多電子遊戲場」（址設臺中縣神岡鄉○○路10號1樓）
    之負責人，明知經營電子遊戲場業，不得從事賭博行為，竟
    基於在公眾得出入場所賭博財物之集合犯意，自民國97年3
    月間起，在上開公眾得出入之「悅多電子遊戲場」內，擺設
    如附表編號至所示之賭博性電子遊戲機具，與不特定人
    賭博財物，每日營業時間為8時至23時許，又自97年5月間起
    ，以每小時新臺幣（下同）80元之薪資，僱用有共同犯意聯
    絡之丙○○擔任晚班員工（晚班時間自每日18時起），及以
    月薪1萬8千元僱用不詳姓名、年籍之成年人擔任早班員工，
    均負責為賭客兌換代幣、洗分及兌換現金之工作。上開「悅
    多電子遊戲場」內賭博之方法為賭客將現金交付丙○○或早
    班員工後，丙○○等員工即兌換同額代幣，由賭客投入代幣
    於遊戲機與乙○○等人對賭，如押中，可贏得數倍所押注之
    分數，經丙○○等員工洗分後，再以1：1之比例兌換現金予
    賭客，如未押中，所押注之金額則悉數由乙○○等人贏取。
    嗣於98年1月1日19時許，賭客易正民前往該遊戲場，交付現
    金500元予丙○○兌換同額代幣後，即以店內電子遊戲機與
    乙○○等人對賭，因未贏得分數，正欲離開時，臺中縣警察
    局員警喬裝賭客前往該店偵蒐賭博犯罪、以現金500元向丙
    ○○兌換同額代幣在場把玩「95跑馬（兩人座）」電子遊戲
    機之簡文欽即示意丙○○上前洗分，丙○○於取出現金700
    元交付簡文欽時，為警當場查獲，並扣得如附表所示之物。
二、案經臺中縣警察局豐原分局報告臺灣臺中地方法院檢察署檢
    察官偵查起訴。
    理    由
一、證據能力部分；
(一)刑事實務上有所謂以誘捕偵查為目的之「陷害教唆」（學理
    上稱為「犯意誘發型」之誘捕偵查），乃行為人原無犯罪之
    意思，純因具有調（偵）查犯罪職權公務員之設計誘陷、唆
    使起意，待形式上符合著手於犯罪行為之實行時，予以逮捕
    者而言。此種情形，因行為人原無犯罪之意思，實遭犯罪調
    （偵）查人員所設陷誘引，而萌犯意、著手實行，無異國家
    機關為教唆者，而「製造」犯罪，與憲法賦予其追訴處罰犯
    罪之實體法上正當法律程序背道而馳，違反法治國之基本原
    則，自不能對該人民為處罰；且在程序法上言，既已逾越偵
    查犯罪之必要程度，手段顯然違反正當法律程序及憲法對基
    本人權之保障，因此取得之證據資料，更無證據能力。惟若
    行為人原本即具有犯罪之意思，其實行犯罪構成要件行為之
    犯意，非自他人所引發、創造，於此情形，縱經調（偵）查
    人員利用機會加以誘捕（學理上稱為「機會提供型」之誘捕
    偵查），此時在實體法上，仍與犯罪之構成要件相符；在程
    序法上，手段尚合比例原則，無加抑制之必要，因與上揭受
    陷害者迥不相同，不能逕謂蒐集所得之證據資料，非屬適格
    之證據（最高法院98年度台上字第3462、第4025號判決要旨
    參照）。本件臺中縣警察局豐原分局為偵蒐犯罪，指示非轄
    區之豐東派出所員警簡文欽喬裝顧客前往該店偵蒐賭博犯罪
    嫌疑，被告丙○○向員警簡文欽收取現金500元後，兌換同
    額代幣予員警簡文欽把玩「95跑馬（兩人座）」電子遊戲機
    ，嗣簡文欽示意被告丙○○洗分，被告丙○○洗分後由櫃臺
    內取出現金700元交予簡文欽乙節，業據被告丙○○供承在
    卷，核與證人簡文欽證述情節相符，堪認上開查獲過程尚無
    「陷害教唆」情事，故本件經被告丙○○同意搜索而蒐集取
    得之證據資料，均應有證據能力。
(二)本判決所引用被告以外之人於審判外之言詞或書面陳述，而
    不符合刑事訴訟法第159條之1至第159條之4之規定者，業經
    法院於審理時當庭提示而為合法之調查，公訴人、被告及辯
    護人均未於言詞辯論終結前聲明異議，經審酌前開證據作成
    或取得之狀況，並無非法或不當取證之情事，亦無顯不可信
    之情況，依刑事訴訟法第159條之5之規定，均具有證據能力
    ，合先敘明。
二、上揭事實，業據被告乙○○、丙○○於本院審理中坦承不諱
    ，其等於原審審理中雖均否認有何賭博犯行，被告乙○○辯
    稱：伊有告知員工丙○○不可兌換現金予顧客，員工為顧客
    洗分後，均係以交付同數額之積分卡供日後來店消費使用，
    查獲當天應係丙○○個人之行為云云；其辯護人於原審則以
    ：本件員警簡文欽係基於偵蒐犯罪而前往店內，主觀上並無
    賭博之犯意，在無其他補強證據下，自不得以丙○○兌換現
    金予員警簡文欽此不構成賭博罪之行為，推認被告乙○○有
    授意在店內從事賭博行為等語為其辯護，被告丙○○則辯稱
    ：伊欲提高店內之業績，始擅自兌換現金予喬裝顧客之員警
    ，事後再以幫顧客購買便當之開銷向老闆乙○○報帳，然自
    伊受僱時，乙○○即交代不可兌換現金予顧客云云。惟查：
(一)被告乙○○係「悅多電子遊戲場」之負責人，自97年3月間
    起，在「悅多電子遊戲場」內擺設如附表編號至所示之
    電子遊戲機具供顧客到場把玩，自97年5月間起，以每小時
    80元薪資，僱用被告丙○○擔任晚班員工，及以月薪1萬8千
    元僱用不詳成年人擔任早班員工，負責為顧客兌換代幣及洗
    分等工作。該「悅多電子遊戲場」內之消費方式為前來該店
    之顧客，將現金交付被告丙○○或早班員工以兌換同額代幣
    ，由顧客投入代幣把玩電子遊戲機具等情，業據被告2人供
    承在卷，並有臺中縣政府營利事業登記證、電子遊戲場營業
    級別證在卷可稽（見核退卷第15、16頁）。
(二)本件於98年1月1日19時許，賭客易正民前往該店交付現金50
    0元予被告丙○○兌換同額代幣後把玩電子遊戲機具，因未
    贏得分數，正欲離開時，始為喬裝賭客之員警簡文欽查獲上
    情，亦據證人易正民於原審供證明確，並經原審勘驗錄影光
    碟查證無誤（原審卷第129-130、165頁），復據證人簡文欽
    、廖連煌（豐原分局員警）於原審審理中證述甚祥（見原審
    卷第83頁反面-84頁、127頁），另有現場照片18幀在卷可稽
    （見警卷第19、28-36頁）、及如附表所示之物扣案可佐。
(三)查獲本案之員警簡文欽於查獲當天係將筆型針孔攝影機夾在
    其所穿著背心之拉鍊上，以此方式攝錄其佯裝顧客進入該店
    內之情形，業據證人簡文欽結證在卷（見原審卷第83頁反面
    ），並有蒐證翻拍光碟附卷可參。該蒐證光碟經原審法院當
    庭勘驗結果（見原審卷第82-83頁、131頁）：
  1.第一段錄影（全長約14分12秒）：員警簡文欽約於19時34分
    33秒進入「悅多電子遊戲場」，店內僅有被告丙○○獨自看
    顧，畫面中另有1名身著黑色外套，身形高、胖之男子在場
    ，員警及該男子2人均在把玩電子遊戲機。迄至19時44分12
    秒許，員警起身，叫3聲「少年仔」，員警又喊1聲（無法辨
    識內容），被告丙○○遂上前操作機台洗分，被告丙○○洗
    分後回到櫃臺打開抽屜（因鏡頭較遠，無法辨識更細部動作
    ）。於此時段，員警簡文欽並未對被告丙○○有任何指示或
    要求。嗣於19時45分13秒許，員警簡文欽要求被告丙○○交
    出證件，之後員警簡文欽口述「700，剛剛拿500給你，洗分
    後，你拿700給我」等語，旋即進行權利告知，其間於告知
    罪名時，即有店門開啟之「叮咚」聲響，之後又有一聲「叮
    咚」，於第3聲「叮咚」聲響，亦即在19時46分55秒，即見
    其他多名員警進入店內，繼而於19時47分39秒當時之畫面，
    櫃臺桌上呈現1張500元、2張100元之紙鈔。
  2.員警簡文欽在櫃臺前當場與被告丙○○進行問答：
    問：我剛剛開多少分？
    答：500塊。
    問：洗多少分？
    答：700。
    問：你剛剛拿錢給我，老闆有沒有交代分數怎麼開？
    答：（丙○○有ㄨ的嘴型，也聽到有一聲低沈的「ㄨ」未
         能辨識是否由丙○○出聲，旋即又搖頭）
    問：有，他說分數是怎麼開？
    答：積分。
    問：積分的喔，1分1元，是不是？
    答：蛤？
    問：1分幾元？
    答：沒有啊，就說下次再來玩。
    問：那你怎麼拿錢給我。對不對？你有沒有拿給我？
    答：有。
    問：那你們分數怎麼算？是1分1元，還是幾分1元？都是1分
        1元？
    答：（點頭）。
    問：有沒有別的比例？
    答：1點啦。
    問：都是1點1元，都一樣喔。
    以下員警繼續詢問老闆電話，店內有無監視器等，丙○○答
    稱樓上有錄影機，並帶同員警上樓。
  3.第三段錄影（全程2分57秒）
    員警請被告丙○○指出方才洗分之電子遊戲機台，並詢問分
    數如何看。
    問：上面是34936、下面是33047，這怎麼看？（見警卷第31
    頁照片）
    答：投幣
    問：上面是投幣，下面是開出來的分數，是不是？
    接著員警自行口述「上面是累積投幣數、下面是累積開分數
    ，以該機台從過去到現在客人把玩的分數情形」
(四)又原審勘驗錄影光碟結果，本件除有員警簡文欽前往「悅多
    電子遊戲場」偵蒐犯罪外，另有易正民（即警卷第29頁下方
    照片右方第1名高胖男子）亦到場押賭消費，業據證人易正
    民供明在卷；雖員警廖連煌於原審審理中證稱：易正民平日
    係協助豐原分局查緝轄區內賭博電玩案件之線民，本件係因
    先前由易正民查訪後發現有賭博行為而規劃本次查緝等語（
    原審卷第127-128頁），證人易正民亦證稱：伊平常係義務
    替豐原分局至轄區內電子遊戲場查訪，如發現有賭博情事就
    回報警方云云，然其亦證稱：「98年1月1日那天是我自己去
    悅多電子遊戲場，豐原分局沒有告訴我當天他們要去取締，
    也沒有告訴我有安插一位員警要喬裝賭客，我是湊巧碰到員
    警查緝的」等語在卷（原審卷第129頁），被告2人於原審所
    辯，無非飾卸之詞，均無可採，其等於本院之自白核與事實
    相符，應堪採信；事證明確，被告2人犯行均堪認定，應依
    法論科。
三、核被告乙○○、丙○○所為，均係犯刑法第266條第1項前段
    之在公眾得出入場所賭博財物罪。又按刑事法若干犯罪行為
    態樣，本質上原具有反覆、延續實行之特徵，立法時既予特
    別歸類，定為犯罪構成要件之行為要素，則行為人基於概括
    之犯意，在密切接近之一定時、地持續實行之複次行為，倘
    依社會通念，於客觀上認為符合一個反覆、延續性之行為觀
    念者，於刑法評價上，即應僅成立一罪；學理上所稱「集合
    犯」之職業性、營業性或收集性等具有重複特質之犯罪，例
    如經營、從事業務、收集、販賣、製造、散布等行為概念者
    均屬之。被告2人在上開賭博電子遊戲場內與不特定之賭客
    對賭之行為，本質上即含有反覆為之之特質，並具有場所同
    一、時間密接之性質，足認被告2人自始即基於反覆實施之
    犯意，應屬具有預定同種類行為將反覆實行之集合犯，均應
    包括論以一罪。被告2人與不詳姓名、年籍之早班員工，就
    上開犯行間，互有犯意之聯絡及行為之分擔，均為共同正犯
    。
四、公訴意旨另以：被告2人基於意圖營利之犯意，於前揭時間
    ，在上開店內擺設前開電子遊戲機與不特定客人賭博財物之
    行為，另涉犯刑法第268條之意圖營利供給賭博場所罪嫌。
    然按刑法第268條之圖利供給賭博場所罪及圖利聚眾賭博罪
    ，係分別對「提供賭博場所供人賭博」藉以營利、或「邀聚
    不特定之多數人聚賭」藉以營利等賭博媒介行為，所設之處
    罰規定。如係參與賭博財物之行為，因其賭博場所之不同，
    及行為人是否有以賭博為常業之情形不同，其非難性各異，
    法律則依據其賭博行為之態樣，分別在社會秩序維護法第84
    條、刑法第266條第1項（普通賭博罪），對參與賭博財物之
    行為人設有行政罰或刑罰等不同之處罰規定。易言之，刑法
    第268條所規定之圖利供給賭博場所罪，行為人所圖得之利
    益，即係「提供賭博場所」之直接對價；而同條之圖利聚眾
    賭博罪，行為人所圖得之利益，則係「聚眾賭博」之直接對
    價。至於賭博之財物輸贏，繫於射倖性質，並非刑法第26 8
    條所規定之「意圖營利」，尚難以參與賭博之行為人，主觀
    上有參與賭博贏取財物之意圖，客觀上並有邀集他人至其提
    供之場所賭博財物之行為，即認其行為已該當於刑法第268
    條之圖利供給賭博場所罪或圖利聚眾賭博罪之犯罪構成要件
    。本件被告2人雖有利用電子遊戲機與他人為賭博財物之犯
    行業如上述，但純係利用扣案之電子遊戲機與客人對賭，並
    未另向客人以計時或收取場地費或抽頭費等方式收費乙節，
    業據被告2人供明在卷，且證人即員警簡文欽於原審審理中
    亦證稱：伊係交付500元換取同額之代幣，店員並未再收取
    額外之場地費、服務費或抽頭金等費用等語明確（見原審卷
    第84頁反面），則被告2人顯係利用電子遊戲機不確定之輸
    贏機率，與不特定之賭客賭博財物，並以該電子遊戲機出現
    之偶然事實決定勝負，性質上係利用電子遊戲機，與不特定
    之賭客對賭，被告等人本身即具賭者之身分，而屬普通賭博
    罪之對向犯（而刑法第268條之意圖營利，供給賭博場所及
    聚眾賭博罪部分，則非屬對向犯），並非另有就「提供賭博
    場所」或「聚眾賭博」之行為，得有具體之利益對價，自與
    刑法第268條之圖利供給賭博場所罪及圖利聚眾賭博罪之犯
    罪構成要件有間。此外，復查無其他積極之證據足以證明被
    告等有從中收取任何場地費或抽頭費圖利，自不能遽論以刑
    法第268條之罪，惟公訴意旨認此部分之犯行與上開經本院
    論罪科刑之部分，有想像競合犯之裁判上一罪關係，爰均不
    另為無罪之諭知。
五、扣案如附表編號1至8所示之賭博性電子遊戲機具，係屬當場
    賭博之器具；扣案之櫃臺現金55466元（原扣案金額為55966
    元，然其中員警簡文欽交付之500元，因其並非基於賭博之
    犯意而交付，自非屬賭資，應予扣除），係兌換籌碼處之財
    物，不論是否屬犯人所有，均依刑法第266條第2項之規定宣
    告沒收。另附表編號10、11、12所示之物，均屬被告乙○○
    所有且供犯罪所用之物，業據被告乙○○自承在卷，爰均依
    刑法第38條第1項第2款規定宣告沒收。
六、原審予以論罪科刑固非無見，惟查：原判決主文就被告乙
    ○○論處罰金新台幣二萬元，然就被告丙○○部分則僅諭知
    「罰金八千元」，漏載「新台幣」，致被告丙○○部分如以
    銀元計算則較被告乙○○為高，顯有疏失。證人易正民係
    到場賭博之賭客，業如上述，是其是日把玩交付之金錢500
    元係屬當場之賭資，原審認此部分非屬賭資，認事用法亦有
    未洽。檢察官以被告2人另涉犯刑法第268條罪嫌指摘原判決
    ，雖非可採，然原判決既有上揭可議而無可維持，應由本院
    將原判決撤銷改判。爰審酌被告乙○○有賭博、違反電子遊
    戲場業管理條例等前科、被告丙○○並無前科（參其等前案
    記錄表），被告乙○○經營遊戲場擺設電子遊戲機具與客人
    對賭，被告丙○○謀職不思謹慎，影響社會風氣，然賭博期
    間非長，規模不大，暨被告乙○○為賭博場所負責人、被告
    丙○○僅係受僱員工，情節較輕，及其等犯後坦認犯行等一
    切情狀，分別量處如主文第2項所示之刑，並均諭知易服勞
    役之折算標準。至刑法雖於97年12月30日修正增訂第42條之
    1，經總統於98年1月21日公布，並於98年9月1日施行，然有
    關上開增訂罰金易服勞役得易服社會勞動之規定，其易服社
    會勞動折算標準為6小時折算1日，期限為最長1年，其標準
    係屬固定，並不若有期徒刑易科罰金、罰金易服勞役乃涉及
    法院裁量權之行使，亦非屬科刑規範事項，且依新修正之刑
    事訴訟法第479條第2項規定，可知該易服社會勞動係屬執行
    檢察官之權限，另刑事訴訟法第309條關於有罪判決書之主
    文記載事項之規定，亦未因上揭刑法增訂易服社會勞動之規
    定而配合同時修正諭知易服社會勞動之折算標準，是本件自
    無須再於主文中另諭知易服社會勞動之折算標準，附此敘明
    。
據上論結，應依刑事訴訟法第369條第1項前段、第364條、第299
條第1項前段，刑法第28條、第266條第1項前段、第2項、第38條
第1項第2款、第42條第3項、刑法施行法第1條之1，判決如主文
。
本案經檢察官甲○○到庭執行職務。
中    華    民    國    98    年    12    月    16    日
            刑事第十庭    審判長法  官  林  照  明
                                法  官  郭  瑞  祥
                                法  官  林  欽  章
以上正本證明與原本無異。
不得上訴。
                                書記官  卓  佳  儀
中    華    民    國    98    年    12    月    16    日
附錄本案論罪法條全文：
刑法第266條：
在公共場所或公眾得出入之場所賭博財物者，處1 千元以下罰金
。但以供人暫時娛樂之物為賭者，不在此限。
當場賭博之器具與在賭檯或兌換籌碼處之財物，不問屬於犯人與
否，沒收之。
附表
┌───┬───────────┬─────┬────────┐
│編  號│  物  品  名  稱      │數  量    │備        註    │
├───┼───────────┼─────┼────────┤
│  1   │孫悟空                │7臺       │每台電子遊戲機各│
├───┼───────────┼─────┤含IC版1 片，合計│
│  2   │95跑馬（兩人座）      │4臺       │22台（含IC版22片│
├───┼───────────┼─────┤）              │
│  3   │戰象小瑪琍            │1臺       │                │
├───┼───────────┼─────┤                │
│  4   │超級大武台            │1臺       │                │
├───┼───────────┼─────┤                │
│  5   │滿貫大亨              │2臺       │                │
├───┼───────────┼─────┤                │
│  6   │超越顛峰跑馬（兩人座）│1臺       │                │
├───┼───────────┼─────┤                │
│  7   │超越顛峰水果盤        │2臺       │                │
├───┼───────────┼─────┤                │
│  8   │七靶射擊              │4臺       │                │
├───┼───────────┼─────┼────────┤
│  9   │櫃臺現金（新台幣）    │55466元   │係在兌換籌碼處之│
│      │                      │          │財物（起訴書所載│
│      │                      │          │55966元，應扣除 │
│      │                      │          │員警簡文欽非基於│
│      │                      │          │賭博目的交付之50│
│      │                      │          │0元）           │
├───┼───────────┼─────┼────────┤
│ 10   │寄分卡（含1000分20張、│36張      │均係被告乙○○所│
│      │500 分516 張）        │          │有，供本案賭博犯│
│      │                      │          │罪所用之物。    │
├───┼───────────┼─────┼────────┤
│ 11   │代幣                  │13893枚   │同上            │
├───┼───────────┼─────┼────────┤
│ 12   │交接明細表（見警卷第23│2 張      │同上            │
│      │、24頁）              │          │                │
└───┴───────────┴─────┴────────┘


司法院資訊處製作；財團法人民間司法改革基金會備份。
